【裁判字號】    97,上易,1074
【裁判日期】    980421
【裁判案由】    拆屋還地等
【裁判全文】
臺灣高等法院民事判決                97年度上易字第1074號
上  訴  人  乙○○
訴訟代理人  張玲綺    律師
            黃捷琳    律師
被 上 訴人  甲○○
訴訟代理人  蘇進文    律師
上列當事人間請求拆屋還地事件，上訴人對於中華民國97年10月
30日臺灣板橋地方法院97年度訴字第1461號第一審判決提起上訴
，本院於98年4月7日言詞辯論終結，判決如下：
    主  文
上訴駁回。
第二審訴訟費用由上訴人負擔。
    事實及理由
一、被上訴人起訴主張：伊於民國 (下同)96 年7月11日向法院
    投標拍定取得坐落台北縣樹林市○○段593地號 (重測前為
    樹林鎮○○段352之2地號)之土地所有權全部。伊為求管理
    便利，將前揭土地分割為593地號及593之2地號， 再將593
    之2地號分割成593之2地號、593之3地號、593之4地號，上
    訴人無占有權源在前揭593之4地號土地上 (下稱系爭土地)
    搭建鐵皮屋及棚架使用，其占用之情形如原判決附圖所示，
    A部分為鐵皮屋，面積77.79平方公尺，B部分為棚架，面積
    為23.68平方公尺，上訴人占用之全部範圍面積101.47平方
    公尺。爰依民法第767條規定，訴請上訴人將系爭土地之地
    上物拆除，將土地返還予伊。又上訴人無權占有伊之土地獲
    利，致伊受有相當於租金收益之損害， 依土地法第105條準
    用同法第97條之規定，伊自得依侵權行為及不當得利之法則
    ，請求上訴人自96年11月29日起至返還土地之日止，按月給
    付伊新臺幣 (下同)4,262 元。 原審判命上訴人應將系爭土
    地之地上物拆除，將土地返還被上訴人，並駁回被上訴人其
    餘之請求。上訴人就原審命其將坐落系爭土地上如原判決附
    圖A所示地上物拆除並返還土地部分聲明不服，提起上訴 (
    上訴人就原審命其將坐落系爭土地上如原判決附圖B所示地
    上物拆除並返還土地部分，未據聲明不服；被上訴人就其敗
    訴部分，亦未據聲明不服，均已告確定)。 被上訴人於本院
    則聲明：上訴駁回。
二、上訴人則抗辯：
  (一)如原判決附圖所示系爭土地上A建物享有基地利用權， 係有
    權占有系爭土地 ：系爭土地，分割前為593地號土地之一部
    分，於日據時期，即由佃農賴金乾向地主承租耕作，嗣於42
    年 7月15日依實施耕者有其田條例，取得系爭土地所有權。
    伊之先父陳金裕於34、35年間， 買受坐落系爭土地鄰地590
    地號土地之門牌號292號房屋，並向590地號土地所有人承租
    土地。嗣至40年間，因家庭成員眾多擬擴建上開房屋，鑑於
    預計擴建之範圍將跨越至系爭593地號土地， 陳金裕乃邀集
    鄰房290號房屋屋主丙○○之先生劉金福， 一同向賴金乾洽
    談購地事宜。因斯時賴金乾預料即將依政府實施耕者有其田
    政策取得593地號土地所有權，乃於40年1月20日，將陳金裕
    、丙○○預計使用系爭土地之範圍 ( 即陳金裕部分16.30坪
    、丙○○部分14.91坪)分別售與陳金裕、丙○○。陳金裕購
    得土地後， 即於數年間完成292號房屋擴建事宜。然賴金乾
    於42年 7月15日依耕者有其田條例取得系爭土地所有權後，
    卻遲遲未依約辦理所有權移轉登記予陳金裕、丙○○，故陳
    金裕、丙○○乃於59年間向台北縣樹林鎮調解委員會聲請調
    解，因當時賴金乾已死亡，故由賴金乾之長子賴新居出面進
    行調解程序，賴新居非但於調解時承認「土地坐落樹林鎮○
    ○段352-2 地號 ， 確於民國四十年元月廿日賣與丙○○一
    四、九一坪、陳金裕一六、三○坪，新台幣貳仟貳佰參拾陸
    元伍角、貳仟肆佰肆拾伍元整，確屬事實，該款於同月已交
    清。」並於調解程序中與陳金裕、丙○○達成調解，承諾「
    賣杜證應在辦理手續後即刻辦理登記過戶手續。」，此有經
    法院核定之台北縣樹林鎮調解委員會北樹調民字○四號調解
    書可證，是系爭房屋即非無權占有系爭土地。
  (二)陳金裕因擴建系爭房屋，需用系爭土地，乃於40年間向賴金
    乾購地16.3坪，並於42至45年間完成擴建。陳金裕越界建築
    ， 既係基於與賴金乾間買賣關係獲有同意，實符民法第796
    條規定所稱之「知其越界而不即時提出異議」之規定，賴金
    乾嗣後已不得請求陳金裕拆屋還地，被上訴人復繼受取得系
    爭土地所有權，自應繼受系爭土地所有權之法律上限制或負
    擔，如容許被上訴人得嗣後請求拆除，於社會經濟未免損失
    過鉅。又陳金裕雖非系爭土地之鄰地所有人，然係鄰地之承
    租人，就鄰地所享有之管理使用收益權利，與所有人無異。
    依相類事件應為相同處理之法理，本件應得類推適用民法第
    796條規定， 被上訴人不得請求伊拆除系爭房屋，僅得請求
    伊以相當之價格購買越界部分之土地。伊於81年間，因系爭
    房屋年久失修，乃保留原磚牆結構，更為修繕，系爭土地所
    有權人，對於伊越界於系爭土地上建屋之事，未提出異議，
    其嗣後已不得請求伊拆屋還地，被上訴人係繼受取得系爭土
    地所有權，自應同受拘束，不得請求移去或變更建築物，以
    免害於社會經濟。被上訴人不得請求伊拆除系爭房屋，僅得
    請求伊以相當之價格購買越界部分之土地。
  (三)被上訴人明知系爭A 建物因買賣行為而取得基地利用權，仍
    執意購買系爭土地，進而於繼受取得土地所有權後，請求拆
    屋還地，顯係權利濫用，違反誠信原則：本件係屬買地建屋
    之情形，土地買受人 (房屋所有人) 所受法律上保護應更甚
    於借地建屋之情形。本件被上訴人明知系爭房屋係基於購地
    建屋之關係而占用系爭土地，亦明知伊享有優先購買權等情
    ，卻仍執意購買，則其行使物上請求權訴請伊拆屋還地，顯
    未依誠實信用方法，有權利濫用之情 。被上訴人係以1,738
    萬8,889元之價格拍定系爭593地號土地 ( 面積886.2平方公
    尺) ，每坪價格約為6萬4,866元。詎被上訴人於拍定後，即
    提出願以每坪13萬元之價格出售土地予伊之提議，甚至附帶
    要求伊必須連同系爭A 建物旁之既成道路一併購買，其始願
    出售。由此即知，被上訴人明知土地上有建物，且建物有基
    地利用權，卻仍決意購買，顯係意圖濫用法律之規定，以遂
    行其投資法拍土地獲取暴利之目的，實違反誠信原則及濫用
    權利。並於本院聲明：1.原判決關於命上訴人將坐落系爭土
    地上如原判決附圖A 所示地上物拆除並返還土地部分及該部
    分假執行之宣告均廢棄。2.上開廢棄部分，被上訴人於第一
    審之訴及假執行之聲請均駁回。
三、被上訴人主張其為系爭土地之所有權人，上訴人占有系爭土
    地如原判決附圖所示A、B部分， 面積分別為77.79平方公尺
    、23.68平方公尺之事實， 業據原審會同臺北樹林地政事務
    所人員勘驗現場屬實，並有土地登記第二類謄本、勘驗筆錄
    、複丈成果圖附卷可稽 (見原審卷第22頁、第59頁至第60頁
    、第63頁)， 且為上訴人所不爭執，應堪信為真實。上訴人
    雖以前詞抗辯，惟查：
  (一)按當事人主張有利於己之事實者，就其事實有舉證之責任。
    民事訴訟法第277條前段定有明文。 又被上訴人以「無權占
    有」為原因，請求上訴人返還系爭土地，上訴人對被上訴人
    就其所有權存在之事實無爭執，而僅以非無權占有為抗辯者
    ，上訴人應就其取得占有，係有正當權源之事實證明之，如
    不能證明，則應認被上訴人之請求為有理由。經查，系爭土
    地分割自被上訴人於台灣板橋地方法院民事執行處拍賣程序
    取得之台北縣樹林市○○段第593地號土地 ( 重測前為樹林
    鎮○○段第352之2地號），原為賴金乾於42年7月15日依「
    耕者有其田條例」放領取得；嗣賴金乾死亡後，由賴春水於
    52年2月5日辦理繼承登記取得所有權，此有台北縣土地登記
    簿可證（見原審卷第41頁、第42頁）。上訴人雖提出經法院
    核定之59年4月23日台北縣樹林鎮調解委員會北樹調民字○
    四號調解書證明其非無權占有 ( 見原審卷第43頁至第44頁)
    ，惟觀該調解書之當事人欄記載，聲請人固為丙○○、陳金
    裕，對造人則為賴新居，而賴新居並非調解事件標的物之所
    有權人，該調解書之內容，即有可疑。況陳金裕果真於40年
    1月20日出資向賴金乾買受系爭土地之16.30坪，何以在42年
    7月15日賴金乾取得該土地時， 未對賴金乾有任何主張權利
    之舉？嗣於52年賴春水因繼承取得系爭土地所有權之際，亦
    無任何請求作為；至陳金裕於59年 4月23日聲請調解之時，
    既知賴金乾業已死亡，卻未依法向繼受權利之全體繼承人抑
    或向單獨繼承系爭土地而登記於土地謄本之所有權人賴春水
    聲請調解；且自調解成立後，迄今已逾30年，亦未見上訴人
    有何維護其權利之行為，及上訴人未能提出有關前揭買賣之
    書證或付款憑證等情，尚難僅憑上開調解筆錄之內容，資為
    有利於上訴人之認定。另證人丁○○雖於本院到庭證稱：「
    當時我父親劉金福和陳金裕與地主談，要向地主買一塊土地
    ，…，我們同時向賴金乾買，陳金裕買16坪多，賴金乾年歲
    已大，故授權給其長子賴新居辦理買賣事宜，但一直沒有過
    戶，後來賴金乾死亡，賴新居不過戶給我們，雙方到調解委
    員會調解，詳細時間不記得。」、「我是長子，我父親會將
    處理的情形告訴我，這些都是聽我父親說的，我父親已經過
    世。」等語 (見本院卷第57頁背面、第58頁)， 然證人丁○
    ○係29年出生，於系爭土地買賣時 (依上訴人陳稱之時間為
    40年間)， 僅為11歲之兒童，縱令身為長子，其父親應無告
    知系爭買賣經過之可能，是丁○○之證詞，亦不足作為證明
    陳金裕曾向賴金乾買受系爭土地之事實。從而，上訴人抗辯
    如原判決附圖所示系爭土地上A 建物享有基地利用權，係有
    權占有系爭土地乙節，應無可採。
  (二)按土地所有人建築房屋逾越疆界者，鄰地所有人如知其越界
    而不即提出異議，不得請求移去或變更其建築物。但得請求
    土地所有人，以相當之價額，購買越界部分之土地，如有損
    害，並得請求賠償。民法第796條固有明文。又民法第796條
    所謂土地所有人建築房屋逾越疆界，係指土地所有人在其自
    己土地建築房屋，僅其一部分逾越疆界者而言。若其房屋之
    全部建築於他人之土地，則無同條之適用（最高法院28年上
    字第634號判例參照）；民法第796條所定鄰地所有人之忍受
    義務，係為土地所有人所建房屋之整體，有一部分逾越疆界
    ，若予拆除，勢將損及全部建築物之經濟價值而設。倘土地
    所有人所建房屋整體之外，越界加建房屋，則鄰地所有人請
    求拆除，原無礙於所建屋之整體，即無該條規定之適用 (最
    高法院67年臺上字第800號判例參照）。 經查，上訴人於另
    案台灣板橋地方法院93年度訴字第704號拆屋交地事件中，
    陳述：「系爭門牌號碼台北縣樹林市○○街○段292號房屋，
    於民國42年門牌整編前為保安街1段46號，係被告乙○○先
    父陳金裕於34、35年間所購得，其後原告（陳敬忠，即鄰地
    589地號、590地號土地所有權人）於民國38年間代表系爭土
    地全體共有人與被告先父陳金裕簽訂基地租約（已遺失）」
    、「嗣系爭基地租約57年12月31日屆滿，被告乙○○先父陳
    金裕仍繼續按年支付地租予原告，並繼續使用系爭土地（指
    589、590地號），原告（陳敬忠）及其他共有人亦未為反對
    之意思表示，依民法第451條規定， 視為不定期繼續租賃，
    期間並有調整租金至每年8,500元 」等語（見原審卷第92頁
    ），足徵上訴人之父陳金裕與鄰地589、590地號地主間，僅
    有不定期租賃關係，並非該589或590地號之土地所有人，且
    系爭門牌號碼台北縣樹林市○○街○段292號房屋，早於34、
    35年間即已興建， 僅坐落589、590地號土地，不及於593地
    號土地。 是上訴人所稱陳金裕於42-45年間完成系爭房屋擴
    建之行為，核屬越界加建， 非於建築前揭門牌號碼292號房
    屋時為越界建築， 核與民法第796條規定之構成要件有間，
    自無該法條之適用。上訴人又主張陳金裕雖非系爭土地之鄰
    地所有人，然係鄰地之承租人，就鄰地所享有之管理使用收
    益權利，與所有人無異。依相類事件應為相同處理之法理，
    本件應得類推適用民法第796條規定，亦非可採。
  (三)權利之行使，不得違反公共利益，或以損害他人為主要目的
    。行使權利，履行義務，應依誠實及信用方法。 民法第148
    條固有明文。惟權利濫用禁止原則，於適用時除須注意權利
    人於行使權利時，於主觀上有無以損害他人為主要目的外，
    在客觀上尚須綜合權利人因權利行使所能取得之利益，與其
    權利之行使對於他人及社會國家整體可能造成之損失，加以
    比較衡量。若當事人行使權利，雖足使他人喪失利益，而苟
    非以損害他人為主要目的，即不在該條所定範圍之內。( 最
    高法院45年臺上字第105號判例參照)，故權利濫用者，須兼
    備主觀上專以損害他人為主要目的，及客觀上因權利行使取
    得利益與他人所受損害不相當，缺一不可。從而，行使權利
    者，主觀上若非專以損害他人為主要目的時，縱因權利之行
    使致影響他人之利益時，亦難認係權利濫用。又所謂「誠實
    信用之原則」，係在具體的權利義務之關係，依正義公平之
    方法，確定並實現權利之內容，避免當事人間犧牲他方利益
    以圖利自己，自應以權利人及義務人雙方利益為衡量依據，
    並應考察權利義務之社會上作用，於具體事實妥善運用之方
    法。經查，上訴人占有系爭土地並無正當權源，已如前述，
    則被上訴人本於所有權之作用，請求上訴人拆屋還地，自係
    權利之正當行使，且非惡意損害他人為主要目的，亦無違反
    誠實信用原則可言。上訴人抗辯被上訴人明知土地上有建物
    ，且建物有基地利用權，卻仍決意購買，顯係意圖濫用法律
    之規定，以遂行其投資法拍土地獲取暴利之目的，實違反誠
    信原則及濫用權利云云，自無可採。
四、綜上所述，被上訴人主張上訴人為無權占有系爭土地，為可
    採 ；上訴人抗辯原判決附圖所示A部分之建物有占有權源，
    被上訴人應繼受其前手法律上之負擔， 本件應有民法第796
    條之適用，被上訴人請求其拆屋還地為權利濫用等，為不可
    採。從而， 被上訴人本於民法第767條之規定，請求上訴人
    將坐落系爭土地上如原判決附圖所示A 部分之建物拆除並返
    還土地，自屬有據，應予准許。原審為被上訴人勝訴之判決
    ，及為假執行之宣告，核無不合。上訴意旨仍執前詞，指摘
    原判決不當，求予廢棄改判，為無理由，應予駁回。
五、本件事證已臻明確，兩造其餘主張與舉證，經審酌核與判決
    結果不生影響，爰不逐一論述，併此敘明。
六、據上論結，本件上訴為無理由，依民事訴訟法第449條第1項
    、第78條，判決如主文。
中    華    民    國    98    年    4     月    21    日
                    民事第十三庭
                        審判長法  官  黃騰耀
                              法  官  周舒雁
                              法  官  陳姿岑
正本係照原本作成。
不得上訴。
中    華    民    國    98    年    4     月    22    日
                              書記官  黃慶霽


司法院資訊處製作；財團法人民間司法改革基金會備份。
